臺灣高等法院臺中分院民事判決　　　　99年度建上易字第27號
上　訴　人　吳大朝
訴訟代理人　林俊雄律師
被　上訴人　臺中市政府
法定代理人　胡志強
訴訟代理人　劉喜　　　律師
複　代理人　劉玉珠
　　　　　　柯宏奇
　　　　　　劉佳田　　律師
上列當事人間請求給付勞務費用事件，上訴人對於中華民國99年
9月3日臺灣臺中地方法院99年度訴字第875號第一審判決提起上
訴，本院於100年3月9日言詞辯論終結，判決如下：
    主      文
原判決關於駁回上訴人下開第二項之訴部分暨訴訟費用之裁判均
廢棄。
上開廢棄部分，被上訴人應給付上訴人新臺幣壹佰參拾壹萬貳仟
捌佰壹拾捌元，及自民國九十九年四月二十九日起至清償日止，
按年息百分之五計算之利息。
第一、二審訴訟費用由被上訴人負擔。
    事實及理由
一、上訴人（即原告）方面：
  (一)、上訴之聲明：
    1.原判決廢棄。
    2.被上訴人應給付上訴人新臺幣（下同）1,312,818元，並
      起訴狀繕本送達被上訴人之翌日即99年4月29日起，至清
      償日止按週年率百分之5計算之利息。
    3.第一、二審訴訟費用由被上訴人負擔。
  (二)、陳述：
    1.被上訴人為辦理臺中市國民小學無照校舍補領使用執照暨
      所需設備工程委託設計（含中正國小、四張犁國小、新興
      國小、篤行國小等四校），於民國（下同）94年8月26日
      辦理公開招標，由上訴人得標承攬（見原審卷10頁被上訴
      人決標記錄），並於同年9月2日與上訴人訂立工程委託規
      劃設計監造契約（下稱系爭工程契約，見原審卷11至17頁
      ），依系爭工程契約第1條約定委託範圍：本工程預算金
      額新臺幣（下同）10,000,000元，含工程改善費、工程管
      理費、規劃設計監造費及各類勞務費用支出等費用，乙方
      （即上訴人）應按建築師業務章則等規定辦理下列各款，
      其中16款約定「協助本補領建使照建物勞務所需測量，建
      築安全鑑定，消防會審勘，生活污水改善，結構補強等簽
      證需複委託事宜，所需費用列入勞務預算書並於完成時附
      簽證資料向甲方（即被上訴人）請領」，第4條付款辦法
      第二期：約定本勞務服務預算及工程改善預算書完成送甲
      方審查確定後及辦理改善工程發包完成後，得請領規劃設
      計酬金30%。上訴人依照此項約定，於94年12月2日將本件
      工程及勞資預算書（總表）及其他工程改善圖說送交上訴
      人審查完畢。系爭工程及勞務預算書、計分為壹：需發包
      工程改善部分小計3,941,177元。貳：工程管理費111,945
      元。參：建築師規劃設計監造技術服務費438,660元，肆
      ：補辦建使照所需其他勞務費用小計5,508,218元，總計
      10,000,000元（見原審卷18、51頁、本院卷83頁），由被
      上訴人審核通過，上訴人依系爭工程契約第1條第16款複
      委託事宜之約定，分別將所須測量、建築安全鑑定等五項
      需複委託事宜之約定，以測量、安全鑑定氯離子及無輻射
      鋼筋檢測及簽證等資料文件，送請被上訴人轉請被上訴人
      建築主管機關併同改善工程部分勘查通過，分別核發本件
      四校使用執照11張（見原審卷19至29頁），依系爭工程及
      勞務預算書項肆項2款記載補辦使照行政費，4校單價78,9
      42元，複價315,768元；依系爭工程及勞務預算書項肆項9
      款消防會審勘及消防設備簽證13,294平方公尺，單價75元
      ，複價997,050元（見原審卷18、51頁、本院83頁），經
      上訴人委託訴外人安家園室內裝修有限公司（下稱安家園
      公司，見本院卷106、107頁委託契約書2件）辦理或審勘
      及簽證，以上兩款共計1,312,818元，經上訴人於98年5月
      5日檢具相關憑證向被上訴人請款（見原審卷30頁、本院
      卷64至107頁），被上訴人則以98年5月25日府教國字第09
      80119020號函覆上訴人稱：「本案行政費、消防審勘、簽
      證等事項未依採購法規定程序辦理，依法無法給付」（見
      原審卷31頁、本院卷46頁），及於99年4月8日府教國字第
      0990089205號函覆上訴人稱：「本案未依採購法規定程序
      辦理依法無法給付」等語（見原審卷32頁、本院卷108、1
      09頁），爰依兩造間之系爭工程契約關係提起本件訴訟。
      並聲明請求：「(1)被上訴人應給付上訴人1,312, 818元，
      及自起訴狀繕本送達被上訴人之翌日即99年4月29日起，
      至清償日止按週年利率百分之5計算之利息；(2)願供擔保
      ，請准宣告假執行。」，原審判決駁回上訴人之訴及假執
      行之聲請，而為上訴人敗訴之判決，即有未洽。上訴人提
      起上訴，上訴聲明如上所示。
    2.於本院並補稱：
      (1)上訴人請求被上訴人給付1,312,818元有無理由？
        系爭工程及勞務預算書（見原審卷18、51頁、本院卷
          83頁）經被上訴人教育處承辦人、課長、局長等簽章
          （見本院卷111頁被上訴人教育處會辦單），足證系
          爭預算書確實經被上訴人審核通過。
        依台中市工程技術顧問商業同業公會99年6月23日中
          市工技顧字第99062301號函覆所附原審之該會土地、
          建物、測量號暨簽證各類之收費標準表（見原審卷8
          8至96頁），本件補辦使照行政費之收費為1,740,000
          元，而本件上訴人所編列及請求之數額僅為315,768
          元，實係相當低廉且合理。又依臺中市消防設備師公
          會99年7月20日中消師公字第0990720Ａ01號函覆原審
          檢附該會92年6月7日之「消防安全設備設計、監造業
          務酬金計算表」Ｂ欄，一般建物一般樓層每平方公尺
          收費為90元（見原審卷116頁），上訴人請求僅以每
          平方公尺75元計算，足見較低廉而無不合理。
      (2)本件工程款請求權是否已罹時效？
        本件補辦使照行政費315,768元及消防會審勘及消防
          設備師簽證997,050元係編列於系爭工程及勞務預算
          書肆項補辦建使照所需其他勞務費用2款及9款勞務費
          用。與系爭工程及勞務預算書項所列「建築師規劃
          設計監造技術服務費43,660元」之種類性質迥異。
        上開肆項2款及9款勞務費用，係依系爭工程契約第1
          條委託範圍第16款約定「協助本補領使照建物勞務所
          需測量，建築安全鑑定，消防會審勘，生活污水改善
          ，結構補領等簽證複委託事宜，所需費用列入勞務預
          算書並完成時附簽證資料向甲方請領」（見原審卷1
          3頁）。
        上開肆項2款及9款複委託簽證事宜，完成日期分別為
          98年4月30日，資料交付上訴人日期為98年5月1日，
          上訴人於98年5月5日申請被上訴人驗收並請款日期（
          見原審卷30頁、本院卷64至107頁）。
        被上訴人係98年6月24日驗收完畢（驗收紀錄98年6月
          24日、驗收證明書98年6月25日，分別見原審卷104、
          105頁，本院卷35、36頁，195、196頁），應自98年
          6月24日起算時效。時效起算期間毋論為一般消滅時
          效15年，或127條第7款2年消滅時效，上訴人於99年
          4月19日向原審起訴請求，均未超過。
        被上訴人教育局會辦單記載「行政費」、「消防會審
          勘及消防設備簽證費」等2項費用於高院（即本院97
          年度上字第312號）訴訟前尚未完成，故未列入訴訟
          內容，惟建築師事務所再次提請比照高院97年度上字
          第312號判決書內容及意旨請領，以避免再行訴訟造
          成公帑浪費及延宕請領期間」（見本院卷111、197頁
          ）。
      (3)系爭工程契約第4條付款辦法約定（見原審13頁）：
        第一期：補領建照所需設計圖說及完成建照執照申請得
        請領規劃設計部分酬金25%。
        第二期：本勞務服務預算書及工程改善預算書完成送甲
        方審查確定後及辦理須改善工程發包完成後，得請領規
        劃設計部分酬金30%（按預算書金額核算）。
        第三期：補照所需改善工程完成時付規劃設計部分酬金
        20%及監造部分酬金50%。
        第四期：補照建物完成取得使用執照後付規劃設計部分
        酬金25%及監造部分酬金50%。
        所指酬金係指工程及勞務預算書項所載，建築師規劃
        設計監造技術服務438,660元部分。此觀第一期第二期
        請領規劃設計部分酬金25%或30%，第三期規劃設計部分
        酬金20%及監造部分酬金50%及第四期付規劃設計部分酬
        金25%及監造部分酬金50%。又決標紀錄（見原審卷10頁
        證一號）記載大朝建築師事務所報價百分之18，亦係指
        建築師規劃設計監造技術服務費438,660元。是系爭工
        程契約第4條付款辦法之約定，係適用於上開技術服務
        費而已。至於本件補辦使照行政費315,768元及消防會
        審勘及消防設備師簽證997,050元，係系爭工程及勞務
        預算書肆項2款及第9款分別記載之複委託事宜之勞務費
        用，與系爭工程契約第4條付款辦法約定之規劃設計及
        監造部分之酬金之種類及性質不同，並無適用系爭工程
        契約第4條付款辦法之約定之餘地，原判決適用系爭工
        程契約約定及認定事實有重大錯誤。
二、被上訴人（即被告）方面：
  (一)、答辯之聲明：
    1.上訴駁回。
    2.第二審訴訟費用由上訴人負擔。
  (二)、陳述：
    1.本件系爭工程款請求權於95年2月27日完工結算時即得行
      使，依民法第127條第7款2年短期消滅時效之規定，上訴
      人應於97年2月26日前行使請求權。退而言，縱以最後一
      張使用執照取得日（96年12月14日）起算，上訴人亦至少
      應於98年12月13日前依法請求，乃上訴人遲至99年4月19
      日始提起本件訴訟，其請求權已罹於時效消滅。系爭工程
      及勞務預算書僅係概略經費之估算，並非上訴人實際可請
      款之金額，上訴人仍應舉證及說明本件系爭工程款請求金
      額係合理客觀。原審判決駁回上訴人之訴及假執行之聲請
      ，並無不合。上訴人提起上訴，非有理由，爰答辯聲明如
      上所示。
    2.於本院並補充答辯以：
      (1)本件兩造雖有簽訂系爭工程契約（見原證2），上訴人
        並提出系爭工程及勞務預算書（見原證3），但對於費
        用究為若干，系爭工程及勞務預算書只是概略經費之預
        估，則不論是否通過被上訴人之審查，自不得作為請款
        之依據。
      (2)上訴人雖係依系爭工程及勞務預算書（總表）之預算金
        額作為本件請求之依據，但查因該經費僅係概略經費之
        預估，故上訴人仍應舉證及說明本件所請費用，依各該
        公會規定、及市場上公平計價，是否合理客觀。又被上
        訴人對於上訴人所請求之項目屬複委託項目、及是複委
        託事項，雖無爭執；但對上訴人本件各該複委託事項請
        求之經費是否合理，仍有爭執，故仍應由上訴人提出舉
        證及合理證明。
      (3)上訴人雖已完成使用執照請領，及已由臺中市政府都市
        發展處予以核發使用執照完畢。但因上訴人請求金額中
        ，上訴人並未就各該項目另與被上訴人簽約確認行政費
        為若干及會審勘驗及消防設備師簽證費用所可請款之金
        額為若干，亦即未經被上訴人簽約確認各項金額之數額
        ，則上訴人現在所提出各該檢測簽證單位請款之項目及
        金額，是否為符合市場公平合理之金額，上訴人迄今並
        無舉證及說明，則上訴人所請求各該金額之合理依據為
        何？因上訴人均無詳細說明及提供各該行業之客觀合理
        依據，故上訴人自無權請求被上訴人付款。
      (4)況查，本件工程取得使用執照之日期係自95年10月3日
        起至96年12月14日止，有原證四使用使執照影本共11張
        可參（見原審卷19至29頁），且上訴人施作之系爭工程
        ，係於95年2月27日分別完工並驗收結算完畢，又依系
        爭工程契約第4條付款辦法最後一期即第四期約定：「
        第四期補照建物完成取得使用執照後付規劃設計部分酬
        金25%監造部分酬金50%」，查上訴人承攬人之報酬請求
        權，依民法第127條第7款規定：技師承攬人之報酬及其
        墊款，因2年間不行使而消滅，故上訴人之請求權，應
        自取得使用執照起因2年間不行使而消滅。查本件工程
        款請求權既應自95年2月27日完工結算時起即得行使，
        即97年2月26日前提起訴訟，退萬步言，上訴人至少應
        自96年12月14日（最後一張使用執照取得日）翌日起2
        年內即至98年12月13日前依法請求，惟上訴人於99年4
        月19日始向原審提起本件訴訟，已逾2年消滅時效，則
        上訴人之請求權顯因罹於時效消滅，被上訴人自得依民
        法第144條第1項規定拒絕付款，故本件應駁回上訴人之
        訴。
      (5)查被上訴人98年5月25日府教國字第0980119020號函大
        朝建築師事務所，其主旨及說明之結論，係表示被上訴
        人並無付款義務，至於未依政府採購法所規定程序辦理
        ，只是理由之一，並非表示被上訴人願意付款。至於被
        上訴人98年5月12日內部簽呈，就本件上訴人所請求支
        付1,312,818元，在說明第4點雖有提出請示：是否援引
        另案本院97年度上字第312號民事判決內容而為給付；
        但此僅為被上訴人機關內部間溝通及請示上級之內容，
        並無對上訴人表示願意付款。而被上訴人主計處會簽意
        見表，係機關內部之見解，且認不願付款予上訴人。
      (6)再95年12月14日上午9時30分之無照校舍補照相關勞務
        服務預算書請領事宜協調會會議紀錄（見本院卷56、5
        7、125、126頁），僅係當時會議過程，尚非被上訴人
        在本件所表示之意見，被上訴人更非表示本件願意付款
        ；上訴人大朝建築師事務所98年5月5日朝建字第980505
        A01號函（見原審卷30頁、本院卷64至107頁）、99年3
        月17日朝建字第9903117A01號函（見本院卷112、113頁
        ），雖向被上訴人請求付款，但被上訴人認為並無付款
        義務；被上訴人99年4月8日府教國字第0990089205號函
        ，仍認為並無付款義務（見原審卷32頁、本院卷109、1
        10頁）。另對上訴人大朝建築師事務所與安家園公司間
        委託契約書之形式上並無意見，但被上訴人認本件並無
        付款義務。
      (7)就消滅時效部分再說明如下：
        查上訴人本件請求之內容，係補辦使用執照行政費、
          及消防會審勘及消防設備簽證費2項。又補辦使用執
          照，依上訴人起訴狀之原證4部份使用執照所示，皆
          為『96年』府都建使字之文，可見皆為96年間已核發
          使用執照；再依被上訴人驗收紀錄，顯示上訴人完成
          使用執照中最後一件履約日期為96年12月24日（即取
          得96府都建使字第01219號部份使用執照）（如被上
          證一，見本院卷37頁）。
        又就消防會審勘及消防設備簽證部分，係在通過被上
          訴人核發使用執照之前，必須先完成及通過消防檢查
          ，才有可能取得使用執照，亦即消防會審勘及消防設
          備簽證係先階段行為，至於核發使用執照係後階段行
          為，故就消防會審勘及消防設備簽證費部分，上訴人
          係更早即可請求，故應更早即可起算請求權時效。
        查以最後一件部份使用執照之96年12月24日之翌日即
          96年12月25日為基準，算至98年12月24日止，已屆滿
          2年，故上訴人請求權之時效已消滅。
      (8)就上訴人所稱本件兩項工程款起算應自98年2月間才開
        始驗收云云，並不正確，故反駁說明如下：
        上訴人於98年2月間所請求者，係上訴人建築師本人
          之酬金新台幣428,281元部分（見被上證二），並非
          係上訴人所請求之本件上述二項之驗收日期。
        且依上訴人98年5月5日函之補正說明（見被上證二）
          ，其內容係說明建築師請款之計算方式，與本件上訴
          人所請求之上述二項之驗收日期無關。
        故上訴人就其可行使請求本件付款之時效，與上訴人
          所稱98年2月間驗收之建築師酬金之請求權，係屬不
          同，上訴人不得加以混淆。
三、兩造所不爭執之事實：
  (一)、被上訴人為辦理臺中市國民小學無照校舍補領使用執照暨
      所需設備工程委託設計監造技術服務（含中正國小、四張
      犁國小、新興國小、篤行國小等4校），於94年8月26日辦
      理公開招標，由上訴人得標，並於同年9月2日簽訂系爭工
      程契約（見原審卷11至17頁）。
  (二)、系爭工程之決標紀錄、系爭工程契約、系爭工程及勞務預
      算書（總表）等形式及內容真正皆不爭執（見原審卷10至
      18頁、51頁、本院卷83頁）。
  (三)、本件工程之部分使用執照已核發（即原證4-11張使用執照
      ，見原審卷19至29頁）。
  (四)、系爭工程及勞務預算書（總表）總計10,000,000元（見原
      審卷18、51頁、本院卷83頁）計分為四大項：
    1.需發包工程改善部分複價為3,941,177元。
    2.工程管理費複價為111,945元。
    3.建築師規劃設計監造技術服務費複價為438,660元。
    4.補辦建使照所需其他勞務費用複價為5,508,218元。
  (五)、本件上訴人請求項目為系爭工程及勞務預算書肆項補辦建
      使照所需其他勞務費用中「2.補辦使照行政費複價315,76
      8元」及「9.消防會審勘及消防設備師簽證複價997,050元
      」，合計共1,312,818元之工程款（即系爭工程款）。
  (六)、假如依台中市工程技術顧問商業同業公會99年6月23日中
      市工技顧字第99062301號函覆所附原審之該會土地、建物
      、測量號暨簽證各類之收費標準表（見原審卷88至96頁）
      ：
    1.基地面積5,000平方公尺以上，建物面積超過100平方公尺
      以下至500平方公尺部分，每件80,000元。
    2.基地面積5,000平方公尺以上，建物面積超過500平方公尺
      以下至3,000平方公尺部分，每件150,000元。
      本件補辦使照行政費之收費為1,740,000元。計算式如下
      ：（見原審卷89頁至96頁）
       (1)篤行國小：460,000元。
         面積920.62平方公尺-150,000元。
         面積474.97平方公尺-80,000元。
         面積361.13平方公尺-80,000元。
         面積1739.754平方公尺-150,000元。
       (2)中正國小：600,000元。
         面積1206.8平方公尺-150,000元。
         面積1662.825平方公尺-150,000元。
         面積969.428平方公尺-150,000元。
         面積1964.974平方公尺-150,000元。
       (3)新興國小：530000元。
         面積233.48平方公尺-80,000元。
         面積658.65平方公尺-150,000元。
         面積539.46平方公尺-150,000元。
         面積1170.75平方公尺-150,000元。
       (4)四張犁國小:150,000元。
         面積1967.505平方公尺-150,000元。
  (七)、假如依臺中市消防設備師公會99年7月20日中消師公字第
      0990720Ａ01號函覆原審檢附該會92年6月7日之「消防安
      全設備設計、監造業務酬金計算表」B欄，一般建物一般
      樓層每平方公尺收費為90元（見原審卷116頁）。
  (八)、上訴人另案訴請被上訴人給付勞務費用事件，經原審97年
      度訴字第331號民事判決判命被上訴人應給付上訴人4,034
      ,280元及其法定遲延利息，並經本院97年上字第312號民
      事判決駁回被上訴人上訴確定（見原審卷52至64頁上開2
      件判決）。
  (九)、本件系爭工程契約雙方於98年6月24日辦理驗收，有被上
      訴人提出之驗收紀錄、勞務結算驗收證明書可據（見原審
      卷104、105頁，本院卷35、36頁、195、196頁）。
四、兩造所爭執之事實：
  (一)、上訴人請求被上訴人給付1,312,818元有無理由？（包括
      ：補辦使照行政費315,768元，消防會審勘及消防設備簽
      證997,050元，合計1,312,818元）。
  (二)、本件工程款請求權是否已罹時效？
五、本院判斷：
  (一)、上訴人請求被上訴人給付1,312,818元有無理由？
    1.被上訴人為辦理台中市國民小學無照校舍補領使用執照暨
      所需設備工程委託設計監造技術服務（含中正國小、四張
      犁國小、新興國小、篤行國小等4校），於94年8月26日辦
      理公開招標，由上訴人得標（見原審卷10頁），並於同年
      9月2日簽訂系爭工程契約（見原審卷11頁至17頁），又上
      訴人並提出系爭工程及勞務預算書（總表）（見原審卷18
      、51頁），系爭工程及勞務預算書（總表）總計10,000,0
      00元（見原審卷18、51頁、本院卷83頁）計分為四大項：
      「壹、需發包工程改善部分複價為3,941,177元。貳、工
      程管理費複價為111,945元。、建築師規劃設計監造技
      術服務費複價為438,660元。肆、補辦建使照所需其他勞
      務費用複價為5,508,218元。」，本件上訴人請求項目為
      系爭工程及勞務預算書（總表）肆、補辦建使照所需其他
      勞務費用中「2.補辦使照行政費複價315,768元」及「9.
      消防會審勘及消防設備師簽證複價997,050元」，合計共
      1,312,818元之工程款等情，為兩造所不爭（見不爭執事
      項(一)、(二)、(四)、(五)）。
    2.被上訴人辯稱：上訴人雖係依系爭工程及勞務預算書總表
      之預算金額作為本件請求，但查因該經費僅係概略經費之
      預估，故上訴人仍應舉證及說明本件所請費用，依各該公
      會規定、及市場上公平計價，是否合理客觀云云，查本件
      上訴人得標本件複委託後，即與訴外人就系爭工程及勞務
      預算書（總表）「肆2.補辦使照行政費、9.消防會審勘及
      消防設備師簽證」部分，經上訴人於94年9月15日委託訴
      外人安家園公司辦理或審勘及簽證（見本院卷106、107頁
      委託契約書2件），嗣安家園公司辦理補辦使照行政費、
      審勘及簽證完畢，上訴人依序支付安家園公司315,768元
      、997,050元，以上兩款共計1,312,818元，此有上訴人於
      原審提出之安家園公司發票2張（買受人為被上訴人，日
      期為99年5月5日）在卷可稽（見原審卷100頁）。參酌被
      上訴人教育局會辦單記載【二、大朝建築師事務所98年5
      月5日朝建字第980505A01號函擬請本案經費，業經本處9
      8年5月12日簽奉核定（附件一）…等語，三、「行政費」
      、「消防會審勘及消防設備簽證費」等2項費用於高院（
      即本院97年度上字第312號）訴訟前尚未完成，故未列入
      訴訟內容，惟建築師事務所再次提請比照高院97年度上字
      第312號判決書內容及意旨請領，以避免再行訴訟造成公
      帑浪費及延宕請領期間，此致法制處】等語（見本院卷1
      11、197頁），並經被上訴人教育處承辦人、課長、局長
      等簽章，再依被上訴人教育處98年5月12日簽奉核定（附
      件一）之記載「說明：四、大朝建築師事務所請領補辦使
      照行政費315,768元、消防會審勘及消防設備師簽證費997
      ,050元」，計1,312,818元，雖非上述爭訟標的（本院按
      係指上訴人另案訴請被上訴人給付勞務費用事件，經原審
      97年度訴字第331號民事判決判命被上訴人應給付上訴人
      4,034,280元及其法定遲延利息，並經本院97年上字第312
      號民事判決駁回被上訴人上訴確定，見原審卷52至64頁上
      開2件判決，兩造不爭執事項(八)），但同屬同案系爭工程
      及勞務預算書所列複委託項目，仍有系爭工程契約第1條
      第16款之適用，仍請援引上開確定判決而為給付」（見本
      院卷58、59頁），足證上訴人主張系爭請求之工程款確係
      系爭工程及勞務預算書所列複委託項目，而有系爭工程契
      約第1條第16款之適用，核與系爭工程契約第4條付款辦法
      約定之規劃設計及監造部分之酬金之種類及性質不同，並
      無適用系爭工程契約第4條付款辦法之約定之餘地（系爭
      工程契約第4條付款辦法所指酬金係指工程及勞務預算書
      項所載，建築師規劃設計監造技術服務438,660元部分
      ），系爭工程及勞務預算書（總表）之預算金額確實經被
      上訴人審核通過等語，自屬可採。雖被上訴人辯稱：此僅
      為被上訴人機關內部間溝通及請示上級之內容，並無對上
      訴人表示願意付款云云。依上述被上訴人教育局會辦單記
      載雖係被上訴人機關內部間溝通及請示上級之內容，及被
      上訴人教育處98年5月12日簽奉核定內容，但上訴人仍可
      援引此被上訴人教育局會辦單記載內容，資為有利上訴人
      之依據。再參酌上述兩造不爭執（見不爭執事項(六)）之台
      中市工程技術顧問商業同業公會之收費標準表（見原審卷
      89至96頁），本件四校補辦使照行政費之收費總計為1,74
      0,000元，而上訴人所編列及請求之金額僅為315,768元，
      低於上開商業同業公會之收費標準。再稽諸上述兩造不爭
      執（見不爭執事項(七)）臺中市消防設備師公會消防安全設
      備設計、監造業務酬金計算表Ｂ欄，一般建築物「一般樓
      層」每平方公尺收費為90元（見原審卷110、116頁），而
      上訴人請求之單價為75元，亦略低於業務酬金計算表所列
      之單價。基此，上訴人請求被上訴人給付包括補辦使照行
      政費315,768元，消防會審勘及消防設備簽證997,050元，
      合計1,312,818元之系爭工程款，尚屬合理。被上訴人上
      述抗辯，並無可採。
    3.嗣上訴人以上兩款共計1,312,818元，經上訴人於98年5月
      5日檢具相關憑證向被上訴人請款（見原審卷30頁、本院
      卷64至107頁），惟被上訴人則以：99年11月19日府教國
      字第0990334311號函檢送上訴人所提出之資料及被上訴人
      核批之文件資料供本院參酌（見本院卷45至177頁），其
      中被上訴人98年5月25日府教國字第0980119020號函覆上
      訴人稱：「本案行政費、消防審勘、簽證等事項未依採購
      法規定程序辦理，依法無法給付」（見原審卷31頁、本院
      卷46頁），及於99年4月8日府教國字第0990089205號函覆
      上訴人稱：「本案未依採購法規定程序辦理依法無法給付
      」等語（見原審卷32頁、本院卷108、109頁），而拒絕付
      款。惟查，系爭請求之工程款確係系爭工程及勞務預算書
      所列複委託項目，而有系爭工程契約第1條第16款之適用
      ，且系爭工程及勞務預算書（總表）之預算金額確實經被
      上訴人審核通過等情，已如上述，系爭工程契約第1條第
      16款既已約明「被上訴人協助本補領建使照建物勞務所需
      測量、建築安全鑑定、消防會審勘、生活污水改善、結構
      補強等簽證須複委託事宜，所需費用列入勞務預算書並於
      完成時附簽證資料向甲方（即被上訴人）請領。」，被上
      訴人即應受前開契約條款之拘束，尚不得以其內部事由「
      本案未依採購法規定程序辦理依法無法給付」等語，對抗
      上訴人。查本件系爭工程契約雙方於98年6月24日辦理驗
      收，有被上訴人提出之驗收紀錄、勞務結算驗收證明書可
      據（見原審卷104、105頁，本院卷35、36頁、195、196頁
      ），且為兩造所不爭（見不爭執事項(九)）。則依系爭工程
      契約第1條第16款規定，上訴人即依系爭工程契約第1條第
      16款複委託之規定，請求被上訴人給付合計1,312,818元
      ，自屬有據。
  (二)、本件工程款請求權是否已罹時效？
    1.按技師、承攬人之報酬及其墊款請求權，因2年間不行使
      而消滅，民法第127條第7款定有明文。所謂技師，係泛指
      從事於一切工程設計、監督之人，非以依技師法規定取得
      技師證書之人為限。查建築師之業務為：受委託人之委託
      ，辦理建築物及其實質環境之調查、測量、設計、監造、
      估價、檢查、鑑定等各項業務，並得代委託人辦理申請建
      築許可、招商投標、擬定施工契約及其他工程之接洽事項
      （建築師法第16條），自屬從事工程設計、監督之人。故
      建築師之報酬及其墊款請求權之行使，應有上開短期時效
      規定之適用（最高法院92年度台上字第1603號判決意旨參
      照）。查，上訴人請求之系爭工程款確係系爭工程及勞務
      預算書所列複委託項目，有系爭工程契約第1條第16款之
      適用，已如上述。再依系爭工程契約第1條記載「…乙方
      （按即上訴人）應按建築師業務章則等規定辦理下列各款
      …」等語（見原審卷12頁），則依系爭工程契約之本質，
      應有建築師執照才能承攬，亦經兩造陳明在卷（見本院卷
      232、233頁）。揆諸前揭說明，上訴人請求之系爭工程款
      應有民法第127條第7款2年短期時效規定之適用，至於上
      訴人主張應適用民法第125條15年之一般消滅時效之適用
      ，核無可採，先予明。
    2.被上訴人主張：本件工程取得使用執照之日期係自95年10
      月3日起至96年12月14日止，有原證四使用使執照影本共
      11張可參（見原審卷19至29頁），且上訴人施作之系爭工
      程，係於95年2月27日分別完工並驗收結算完畢，又依系
      爭工程契約第4條付款辦法最後一期即第四期約定：「第
      四期補照建物完成取得使用執照後付規劃設計部分酬金25
      %監造部分酬金50%」，上訴人承攬人之報酬請求權，依民
      法第127條第7款規定：技師承攬人之報酬及其墊款，因2
      年間不行使而消滅，故上訴人之請求權，應自取得使用執
      照起因2年間不行使而消滅。而系爭工程款請求權既應自
      95年2月27日完工結算時起即得行使，即97年2月26日前提
      起訴訟，退萬步言，上訴人至少應自96年12月14日（最後
      一張使用執照取得日）翌日起2年內即至98年12月13日前
      依法請求，惟上訴人於99年4月19日始向原審提起本件訴
      訟，已逾2年消滅時效，則上訴人之請求權顯因罹於時效
      消滅，被上訴人自得依民法第144條第1項規定拒絕付款云
      云；惟上訴人則辯稱上訴人係98年6月24日驗收完畢，此
      有被訴人提出之驗收紀錄、勞務結算驗收證明書可據（見
      原審卷104、105頁，本院卷35、36頁、195、196頁），應
      自98年6月24日起算時效，時效起算期間為15年，或2年者
      均未超過等語。查核諸系爭工程及勞務預算書（總表）補
      辦建使照所需其他勞務費用中「肆2.補辦使照行政費複價
      315,768元、9.消防會審勘及消防設備師簽證複價997,050
      元」，其後之備註欄均記載「屬複委託項目」（見原審卷
      18、51頁、本院卷83頁），而系爭工程契約第1條第16款
      已約明「被上訴人協助本補領建使照建物勞務所需測量、
      建築安全鑑定、消防會審勘、生活污水改善、結構補強等
      簽證須複委託事宜，所需費用列入勞務預算書並於完成時
      附簽證資料向甲方（即被上訴人）請領。」，已如上述，
      審諸卷附之勞務結算驗收證明書（見本院卷35、36頁），
      系爭工程開始驗收日期記載為98年6月24日，驗收完畢/驗
      收合格日期亦記載為98年6月24日，復為兩造所不爭（見
      不爭執事項(九)）。準此，系爭工程款應自完成時即驗收合
      格日98年6月24日起算，上訴人於99年4月19日向原審提起
      本件訴訟，其請求權尚未罹於2年消滅時效。被上訴人雖
      主張系爭工程款，應適用系爭工程契約第4條付款辦法之
      約定，故上訴人之請求權，應自取得使用執照起因2 年間
      不行使而消滅。而系爭工程款請求權既應自95年2月27日
      完工結算時起即得行使，即97年2月26日前提起訴訟，退
      言之，上訴人至少應自96年12月14日（最後一張使用執照
      取得日）翌日起2年內即至98年12月13日前依法請求，惟
      上訴人於99年4月19日始向原審提起本件訴訟，已逾2 年
      消滅時效，則上訴人之請求權顯因罹於消滅時效云云；惟
      如上述，系爭工程契約第4條約定之文義，應係指爭工程
      契約第4條付款辦法所指酬金係指工程及勞務預算書項
      所載，建築師規劃設計監造技術服務438,660元部分），
      核與本件上訴人請求之系爭工程款屬複委託項目之情形有
      別，從而，被上訴人主張本件上訴人請求之系爭工程款1,
      312,818元已逾2年消滅時效，被上訴人自得依民法第144
      條第1項規定拒絕付款云云，要無可採。
六、綜上所述，上訴人依據系爭工程契約第1條第16款，及系爭
    工程及勞務預算書（總表）肆項補辦建使照所需其他勞務費
    用2款及9款勞務費用之約定，請求被上訴人給付上訴人1,31
    2,818元，及自起訴狀繕本送達被上訴人之翌日（即99年4月
    29日）起至清償日止按週年利率百分之5計算之利息，為有
    理由，應予准許，原審判決駁回上訴人之訴及假執行之聲請
    ，而為上訴人敗訴之判決，自有未洽。上訴意旨指摘原判決
    不當，聲明求予廢棄改判，（除假執行部分外）為有理由，
    爰由本院將原判決（除假執行部分外）廢棄改判如主文第二
    項所示。另按上開應予准許部分，即被上訴人應給付之部分
    ，其訴訟利益既未逾1500,000元，被上訴人就其敗訴部分，
    即不得聲明不服，是於本判決宣示後即行確定，自無再諭知
    假執行之必要，併予明。
七、又本件事證已臻明確，兩造其餘主張或攻擊防禦方法並其他
    證據資料，對本件判決結果並無影響，毋庸審酌之，附此敘
    明。
八、據上論結，本件上訴有理由，依民事訴訟法第450條、第78
    條，判決如主文。
中    華    民    國   100    年    3     月    23    日
                民事第一庭      審判長法  官  吳火川
                                      法  官  陳繼先
                                      法  官  胡景彬
以上正本係照原本作成。
兩造均不得上訴。
                                      書記官  劉建智
中    華    民    國   100    年    3     月    24    日
                                                      Ａ